臺灣宜蘭地方法院刑事判決　　　　　　　　95年度訴字第20號
公　訴　人　臺灣宜蘭地方法院檢察署檢察官
被　　　告　乙○○
　　　　　　　　　　　　花蓮縣.
選任辯護人　林世超律師
被　　　告　丙○○
　　　　　　　　　　　　宜蘭縣.
選任辯護人　法律扶助律師周慧貞律師
被　　　告　丁○○○
　　　　　 　己○○
　　　　　 　丑○○
　　　　　　 庚○○
　　　　　　　　　　　　桃園縣.
　　　　　　 寅○○
　　　　　　　　　　　　宜蘭縣.
　　　　　 　戊○○
　　　　　　　　　　　宜蘭縣大同鄉南山村埤南巷50號
上列六人共同
選任辯護人　吳振東律師
被　　　告　壬○○　男　41歲.
　　　　　　　　　　　　身分證.
　　　　　　　　　　　　住宜蘭縣大同鄉四季村和勳巷18號
選任辯護人　林火炎律師
　　　　　　李秋銘律師
　　　　　　黃金亮律師
上列被告等因貪污等案件，經檢察官提起公訴（93年度偵字第52
、347號），本院判決如下：
    主  文
乙○○連續公務員侵占職務上持有之非公用私有財物，處有期徒
刑伍年拾月，褫奪公權貳年，犯罪所得財物新臺幣壹拾柒萬捌仟
肆佰肆拾元追繳並發還宜蘭縣大同鄉公所，如全部或一部無法追
繳發還時，以其財產抵償之。
丙○○共同連續行使從事業務之人，明知為不實之事項，而登載
於其業務上作成之文書，足以生損害於公眾及他人，處有期徒刑
伍月，如易科罰金，以銀元參佰元（即新臺幣玖佰元）折算壹日
。
丁○○○、己○○、丑○○、庚○○、寅○○、戊○○共同行使
從事業務之人，明知為不實之事項，而登載於其業務上作成之文
書，足以生損害於公眾及他人，各處有期徒刑肆月，如易科罰金
，均以銀元參佰元（即新臺幣玖佰元）折算壹日。均緩刑貳年。
壬○○無罪。
    事  實
一、緣乙○○於民國85年7月至91年5月31日間，擔任宜蘭縣大同
    鄉公所（下稱大同鄉公所）雇員並擔任鄉立托兒所輔導員，
    負責向大同鄉立托兒所各分班保育員收取學童家長繳交之幼
    童托育費用（包括保育費、教材費、活動費、餐點費、雜費
    、平安保險費等，以下皆同），並繳入大同鄉公所公庫，以
    及設計各托兒所分班課程、核銷費用等業務，係依法令服務
    於地方自治團體而具有法定職務權限之公務員。丙○○則係
    於86年至93年3月間，擔任大同鄉立托兒所松羅分班之駐班
    保育員、丁○○○於85年7月1日起迄今，擔任大同鄉立托兒
    所寒溪分班之駐班保育員、己○○於89年6月9日起至93年4
    月1日止，擔任大同鄉立托兒所樂水分班之駐班保育員、丑
    ○○自82年起至92年8月間止，擔任大同鄉立托兒所英士分
    班之駐班保育員、庚○○於88年8月起至93年3月止，擔任大
    同鄉立托兒所四季分班之駐班保育員、寅○○於89年8月起
    至93年3月，擔任大同鄉立托兒所四季及南山分班之駐班保
    育員、戊○○於88年12月至91年7月間，擔任大同鄉立托兒
    所南山分班之駐班保育員，保育員丙○○、丁○○○、己○○、丑○○、庚○○、寅○○、戊○○係負責各分班幼童之
    照顧，及向學童家長收取幼童托育費用，製作繳費收據及「
    兒童出席暨經費收支月報表」（或「繳費收據使用形月表」
    ）等業務，均為從事業務之人。
二、大同鄉立托兒所保育員丙○○、丁○○○、己○○、丑○○
    、庚○○、寅○○、戊○○等人向學童家長收取幼童托育費
    用，並製作繳費收據、「兒童出席暨經費收支月報表」（或
    「繳費收據使用形月表」）後，依規定必須將繳費收據一聯
    交給家長，再將所收取之金錢，連同繳費收據及「兒童出席
    暨經費收支月報表」（或「繳費收據使用形月表」）交予輔
    導員乙○○，由乙○○在會計憑證暨文件遞送簿上簽收，乙○○則應於五日內將所收取之幼童托育費用繳入大同鄉公所
    鄉庫內，再將繳費收據及報表上呈各級主管核閱。詎身為公
    務員之乙○○，竟利用承辦向保育員收取大同鄉立托兒所各
    分班幼童托育費用、繳交保育費用入大同鄉公所鄉庫之機會
    ，自88年1月間起至91年5月31日止，竟基於意圖為自己不法
    之所有之概括犯意，於向大同鄉立托兒所寒溪、松羅、英士
    、樂水、四季分班保育員簽收幼童托育費用後，多次將職務
    上所持有之非公用私有財物，即上開幼童托育費用新臺幣（
    下同）411600元侵占入己（詳細之簽收、繳庫、短缺侵占金
    額計算方式，請參見附件所示）。
三、乙○○為掩飾上開侵占職務上所持有之非公用私有財物犯行
    ，復基於業務上登載不實文書之概括犯意，分別與丙○○、
    丁○○○、己○○、丑○○、庚○○、寅○○、戊○○等各
    班托兒所保育員基於犯意聯絡，於91年1、2月間某日，在乙○○宿舍內，以竄改繳交金額、幼童人數、繳交時間之方式
    ，分別由保育員丙○○、丁○○○、己○○、丑○○、庚○○、寅○○、戊○○於其業務上所做成之「幼童繳費收據」
    、「兒童出席暨經費收支月報表」、「繳費收據使用形月表
    」上，虛偽登載不實之幼童人數、繳交金額、繳交時間（偽
    造之繳費收據、報表月份分別為：丙○○—89年，詳細月份
    不明、丁○○○—90年10月至91年1月、己○○—89年，詳
    細月份不明、丑○○—90年4月至7月、90年9月至12月、91
    年1至2月、庚○○—89至90年8月、寅○○—90年9月至90年
    12月、戊○○—88年12月至90年12月），並由乙○○將上開
    不實之「幼童繳費收據」、「兒童出席暨經費收支月報表」
    、「繳費收據使用形月表」交予大同鄉立托兒所、宜蘭縣大
    同鄉公所而行使之，足以生損害於大同鄉立托兒所、宜蘭縣
    大同鄉公所、學童家長。
四、丙○○於92年3月間，收受學童蔡雨謙家長繳交4000元之幼
    童托育費用後，明知學童張裔善、何佳蓉、林裔森、吳乃琪
    之家長尚未繳交餐點費，竟僅開立1600元之收據給蔡雨謙家
    長，且承前業務上登載不實文書之概括犯意，於其業務上所
    做成之「幼童繳費收據」，虛偽登載學童張裔善、何佳蓉、
    林裔森、吳乃琪之家長已各繳納600元之餐點費，而開立不
    實之繳費收據，交予學童張裔善、何佳蓉、林裔森、吳乃琪
    之家長而持以行使，足以生損害於大同鄉立托兒所、宜蘭縣
    大同鄉公所、學童蔡雨謙家長。
五、嗣因審計部臺灣省宜蘭縣審計室於92年5月派員至宜蘭縣大
    同鄉公所查帳，發現乙○○所繳交入庫之金額不符，乙○○
    始於92年6月12日自行補繳部分侵占款項233160元入大同公
    所鄉庫後，始為宜蘭縣調查站循線查知上情。
六、案經法務部調查局宜蘭縣調查站移送臺灣宜蘭地方法院檢察
    署檢察官偵查起訴。
    理  由
甲、證據能力部分：
一、按被告以外之人於審判外之言詞或書面陳述，除法律有規定
    者外，不得作為證據，刑事訴訟法第159條第1項定有明文。
    ，查就被告乙○○而言，其餘共同被告及證人於法務部調查
    局宜蘭縣調查站（下稱調查局）在司法警察調查中所為之陳
    述，均屬於被告乙○○以外之人於審判外之陳述，被告乙○○並已否認渠等上開陳述之證據能力，則依上開法條規定，
    前揭共同被告及證人於調查局在司法警察調查中所為之陳述
    ，均無證據能力。另共同被告丁○○○、己○○、丑○○、
    孫晉嫻、寅○○、戊○○及證人黃湘玲等七人所出具之說明
    書，均屬於被告乙○○以外之人於審判外之書面陳述，被告
    乙○○亦已否認上開說明書之證據能力，則依上開法條規定
    ，前揭說明書，均無證據能力。
二、就被告丙○○而言，其餘共同被告及證人於調查局在司法警
    察調查中所為之陳述，均屬於被告丙○○以外之人於審判外
    之陳述，被告丙○○並已否認渠等上開陳述之證據能力，則
    依上開法條規定，前揭共同被告及證人於調查局在司法警察
    調查中所為之陳述，均無證據能力。
三、就被告壬○○而言，其餘共同被告及證人於調查局在司法警
    察調查中所為之陳述，均屬於被告壬○○以外之人於審判外
    之陳述，被告壬○○並已否認渠等上開陳述之證據能力，則
    依上開法條規定，前揭共同被告及證人於調查局在司法警察
    調查中所為之陳述，均無證據能力。
乙、有罪部分：
壹、被告乙○○部分：
    訊據被告乙○○固不否認「伊自85年7月至91年5月31日止擔
    任宜蘭縣大同鄉公所雇員兼大同鄉立托兒所輔導員，負責設
    計各托兒所分班課程、向各分班保育員收取學童家長繳交之
    幼童托育費用及入庫繳費、核銷費用等業務。大同鄉立托兒
    所幼童托育費用之收費流程為各分班（寒溪、四季、松羅、
    樂水、英士、南山）保育員向家長收取費用後，由保育員拿
    到宜蘭縣大同鄉公所交給伊，伊簽收並查對保育員所製作的
    報表無誤後將錢繳入鄉庫，再將保育員所製作的報表送給所
    長壬○○及有關主管及鄉長核章。依規定伊必須在五日內將
    錢繳交入庫。審計室於92年5月派員到鄉公所查帳後，大同
    鄉立托兒所所長子○○打電話告訴伊經核算的結果，托兒所
    的費用短缺233160元，伊便在92年6月12日繳交233160元給
    鄉公所。」等情（見本院卷一第82頁），惟矢口否認有何侵
    占職務上持有之非公用財物及業務上登載不實文書之犯行，
    辯稱「我沒有侵占職務上所經手持有的幼童托育費用，審計
    室於92年5月派員到鄉公所查帳後，說我們鄉公所的保育費
    及餐點費有短缺的現象，大同鄉立托兒所所長子○○打電話
    給我，經鄉公所核算的結果短少233160元，他叫我短期內補
    繳這些短缺的部分，壬○○鄉長也叫我把錢先繳進去後，並
    說後續會讓我去釐清，我顧全大局才答應，我才繳了這筆錢
    ，我繳這筆錢，並不是承認我有侵占的行為。我也沒有找保
    育員丙○○、丁○○○、己○○、丑○○、庚○○、寅○○
    、戊○○等人來更改任何收據或報表，我沒有業務上登載不
    實文書之犯行。」云云，然查：
一、被告乙○○自85年7月至91年5月31日止擔任宜蘭縣大同鄉公
    所雇員兼大同鄉立托兒所輔導員，負責設計各托兒所分班課
    程、向各分班保育員收取學童家長繳交之幼童托育費用，及
    將幼童托育費用繳交入鄉庫、核銷費用等業務。大同鄉立托
    兒所幼童托育費用之收費流程為各分班（寒溪、四季、松羅
    、樂水、英士、南山）保育員向家長收取費用後，保育員必
    須要製作繳費收據交給家長，再製作「兒童出席暨經費收支
    月報表」或「繳費收據使用形月表」，再將收到的錢、繳費
    收據的存根、「兒童出席暨經費收支月報表」或「繳費收據
    使用形月表」交給乙○○簽收，乙○○查對保育員所製作的
    報表及金額無誤後，將錢繳入鄉庫，再將保育員所製作的報
    表送給所長壬○○及有關主管及鄉長核章。依規定被告乙○○必須在五日內將錢繳交入庫之事實，業據被告乙○○供明
    在卷（見調查站卷第3頁，宜蘭地檢署93年度偵第52號卷一
    第52頁、本院卷一第82頁，本院卷六第135頁），核與證人
    壬○○、丙○○、丁○○○、丑○○、孫晉嫻、寅○○、戊○○證述之保育員收費、製作文書流程；輔導員收費、繳費
    、呈核文件流程之情節（見本院卷二第171頁，本院卷三第1
    6、122、135、141、146、152頁），均相符合，並有宜蘭縣
    大同鄉公所95年2月27日大鄉托字第0950001982號函在卷可
    稽（見本院卷一第213頁），堪予認定。是被告乙○○確為
    依法令服務於地方自治團體而具有法定職務權限之公務員。
二、被告乙○○業已坦承「我有在會計憑證暨文件遞送簿上簽名
    ，就表示我有收到那筆錢。」之事實（見本院卷三第22頁、
    本院卷六第134、136頁）。證人丙○○、丁○○○、己○○
    、丑○○、庚○○、寅○○亦均證稱有將應繳交之托育費用
    轉交予被告乙○○。而經核對扣案證物中之大同鄉立托兒所
    各班「會計憑證暨文件遞送簿」上被告乙○○之簽收記錄、
    專戶繳款書及鄉鎮庫繳款書中之入庫資料，可知被告乙○○
    自大同鄉立托兒所寒溪、松羅、英士、樂水、四季分班保育
    員手中簽收幼童托育費用後，並未將全部費用繳交入庫，總
    共短缺411600元（詳細之簽收、繳庫、短缺金額計算方式，
    請參見附件所示）。而經訊問被告乙○○，其對於為何簽收
    後，入庫之金額有前揭所述之短缺情形，均無法提出合理合
    法之說明（見本院卷六第137至145頁）。佐以證人子○○於
    本院審理時亦證稱「92年5月審計室來公所查核時，我及各
    班保育員都有協助他們做查核的工作，審計室查帳期間，曾
    經要我到會議室時，乙○○就在會議室內，乙○○有當場承
    認錯誤，審計員有要我在乙○○簽寫的認錯切結書上簽名。
    當時審計員要我上去，直接問乙○○，現在在場的人只有所
    長，所有的資料都在前面，你到底認錯不認錯，乙○○就當
    場認錯，承認帳目確實有短少，審計員問乙○○短少的錢是
    否被你吃掉，乙○○當場就承認。在審計室查核之後，我們
    曾經在鄉長辦公室與乙○○討論這件事情，當時乙○○在科
    室主管面前哭泣認錯，還答應會在短期間內將短少的金額入
    庫，還說她已經辦好貸款，當時在場的人，絕對沒有脅迫乙○○要她承擔這個差額。後來乙○○補繳的差額233160元，
    是由各班保育員及乙○○到鄉公所協助，依照他們每年每月
    呈報給鄉公所兒童出席及經費收支月報表所算的總額減去每
    年度鄉公所托兒所每年已經入庫的托兒所的各項收入總額，
    所算出來的金額。我把查帳的結果短缺233160元電話告訴乙○○，讓乙○○二日內提出書面報告，但是我說如果乙○○
    認為應該是她要負責的，她應該儘快把短少的金額繳回來。
    92年6月12日早上9點多，我請乙○○到鄉長辦公室，當時有
    鄉長、財經課長、主計室主任辛○○、謝秘書、我在場，我
    們向乙○○說明查帳的情形及審計室要求鄉公所趕快把短少
    的金額處理好，我們很清楚的告訴乙○○，如果是乙○○要
    負責的，就請她趕快把金額補齊，當時乙○○哭泣認錯，請
    求我們原諒，乙○○說她已經辦好貸款的手續，大概一、二
    天內可以拿到款項，就可以補繳。後來在92年6月13日乙○○就把短缺的新臺幣233160元全數繳納入庫，乙○○同時也
    提出一份書面報告。」等語綦詳（見本院卷二第130至133、
    139至140頁）、證人甲○○於本院審理時亦證稱「92年5、6
    月間我是大同鄉財經課長。92年5月間審計室查帳後，我們
    把鄉立托兒所費用差短的情形告知乙○○，並把托兒所自行
    初估差短的金額233160元告知乙○○，當時乙○○哭訴表示
    對不起鄉長，表示差額的部分她願意補足，並說她現在辦理
    貸款，等貸款下來之後，就會把差額補足入庫。當時在場的
    人有我、鄉長、秘書、主計室前主任辛○○、托兒所子○○
    、人事室前主任，現場氣氛嚴肅，並沒有人脅迫乙○○，我
    們把審計室查核結果及托兒所自己初估的金額告訴乙○○後
    ，乙○○就自己同意補繳差額。92年5月13日審計室查核發
    現托兒所有費用短缺，鄉長組成專案小組要釐清案情，因為
    乙○○是主辦人員比較清楚經費收支，所以要求乙○○寫報
    告，因為乙○○心情比較亂，我與乙○○是表兄妹的關係，
    所以乙○○到我家找我談，要我幫她寫，所以我才在日曆紙
    起草內容，不是我們強迫乙○○寫的。內容是我在日曆背面
    擬好後拿給乙○○看，乙○○看了以後，我們二個人討論，
    然後再做修正，乙○○就把原稿拿回去。後來乙○○所寫正
    式簽呈的內容，我沒有參與，乙○○把草稿拿回去後就沒有
    再過問，事後乙○○的簽呈內容如何我並不清楚。當時我們
    在鄉長室討論時，並不知道審計室查核的結果到底短差多少
    錢，只知道有短差，所以也只告訴乙○○審計室查核的結果
    有短差，並告訴乙○○我們鄉公所托兒所內部自行查核短差
    為233160元。」等語甚明（見本院卷二第146至149頁）、證
    人辛○○於本院審理時亦證稱「92年6月12日上午在鄉長室
    召開會議，當時是有鄉長、秘書、托兒所所長、財經課、我
    、乙○○在場，當時乙○○有哭訴承認疏失，乙○○表達願
    意補足短缺，事後就看到乙○○的報告書及繳庫的繳款書。
    」等語明確（見本院卷二第192頁），另被告乙○○亦曾坦
    認「審計室林先生是針對四季班53000元未收現金的部分問
    我，並不是全部都已經查完帳叫我認罪，我當時是針對這筆
    53000元承認錢被我挪用。」等情在卷（見本院卷二第142頁
    ），並有乙○○製作之簽呈（見本院卷二第153頁）及繳費
    收據、繳款書（見宜蘭地檢署93年度偵第52號卷一第31至33
    頁）附卷供參。綜上所述，足徵被告乙○○於簽收寒溪、松
    羅、英士、樂水、四季分班保育員所交付之幼童托育費用後
    ，確實已變易持有為所有之意思，將其因職務上所持有非公
    用之上開幼童托育費用411600元侵吞入己。故被告乙○○空
    言否認有侵占職務上持有之非公用財物之犯行云云，顯屬卸
    責諉過之詞，自不足取。
三、至於本件公訴人依審計室及宜蘭縣調查站之計算（參見調查
    站卷第22、221至228頁法務部調查局宜蘭縣調查站辦理「大
    同鄉公所幼兒托育費用侵占不法案」統計幼兒托育費用收繳
    情形會議紀錄、審計部臺灣省宜蘭縣縣審計室審宜縣貳字第
    0920005120號函），而起訴認為被告乙○○侵占之金額為00
    00000元，然依審計部臺灣省宜蘭縣審計室95年10月2日審宜
    縣二字第0950006590號函附「查核宜蘭縣大同鄉公所托育費
    辦理情形表」之記載（見本院卷四第228至233頁），審計室
    及宜蘭縣調查站係以現有之「兒童出席暨經費收支月報表」
    、「兒童健康管理工作報告表」記載之兒童人數，來作為計
    算應收托育費用之標準。然「兒童健康管理工作報告表」上
    所記載之兒童人數，因幼童隨時可能中斷托育或中間加入托
    育，而與實際上托育兒童人數並不相符之事實，業據證人丙○○、丁○○○、丑○○證述明確（見本院卷三第16、123
    、208、209頁）。且既存之「兒童出席暨經費收支月報表」
    中，亦有部分係屬偽造（詳後述貳、參）。因此，依審計室
    及調查局之計算基準已非正確。更何況，審計室於上開函文
    中亦明確指出依其查核之結果，因大同鄉公所所提供之資料
    有缺漏，故上開金額僅係估算之結果，顯然亦非正確之數字
    ，故本院自不足逕以採認為真實，而認定被告乙○○侵占之
    數額已達0000000元。
四、另大同鄉公所雖自行核算認為被告乙○○侵占之金額為6422
    80元，惟依大同鄉公所95年9月8日大鄉托字第0950011198號
    函之說明、95年10月23日大鄉托字第0950011198號函附之核
    對資料（見本院卷四第114至129頁，本院卷五第1至218頁）
    ，可知大同鄉公所也是依照「兒童出席暨經費收支月報表」
    、「兒童健康管理工作報告表」，再加上保育員之說明，來
    作為計算應收托育費用之標準。然「兒童健康管理工作報告
    表」上之人數與實際托育人數並非相符、現存之「兒童出席
    暨經費收支月報表」中，有部分係屬偽造之事實，均已見前
    述。而事隔數年後，保育員又豈能記憶當時之實際托育兒童
    人數。且大同鄉公所計算短缺侵占之時間係自88年1月至91
    年12月底，惟被告乙○○自91年5月31日以後即未任職輔導
    員擔任收款工作，是其後入庫金額之短少，應有其他原因，
    應非被告乙○○所侵占。因此，大同鄉公所之計算基準亦非
    正確，其估算之結果，顯然亦非正確之數字，故本院亦無從
    逕以採認為真實，而認定被告乙○○侵占之數額已達642280
    元。又被告乙○○雖負責向保育員收取托育費用入庫之事項
    ，惟該入庫金額之短缺原因甚多，並非即可認定係被告乙○○侵占，依「罪疑為輕，利歸被告」原則，本院僅以被告乙○○在會計憑證暨文件遞送簿上簽收，惟未入庫之金額為認
    定。
五、另大同鄉立托兒所幼童托育費用之收費流程為各分班（寒溪
    、四季、松羅、樂水、英士、南山）保育員向家長收取費用
    後，保育員必須要製作繳費收據交給家長，再製作「兒童出
    席暨經費收支月報表」或「繳費收據使用形月表」之事實，
    已認定在前。其次，被告乙○○為掩飾上開侵占職務上所持
    有之非公用私有財物犯行，復基於業務上登載不實文書之概
    括犯意，分別與共犯丙○○、丁○○○、己○○、丑○○、
    庚○○、寅○○、戊○○等各托兒所分班保育員基於犯意聯
    絡，於91年1、2月間某日，在乙○○宿舍內，以竄改繳交金
    額、幼童人數、繳交時間之方式，分別由丙○○、丁○○○
    、己○○、丑○○、庚○○、寅○○、戊○○於其業務上所
    做成之「幼童繳費收據」、「兒童出席暨經費收支月報表」
    、「繳費收據使用形月報表」上，虛偽登載不實之幼童人數
    、繳交金額、繳交時間（偽造之繳費收據、報表月份分別為
    ：丙○○—89年，詳細月份不明、丁○○○—90年10月至91
    年1月、己○○—89年，詳細月份不明、丑○○—90年4月至
    7月、90年9月至12月、91年1至2月、庚○○—89至90年8月
    、寅○○—90年9月至90年12月、戊○○—88年12月至90年1
    2月），並由乙○○將上開不實之「幼童繳費收據」、「兒
    童出席暨經費收支月報表」、「繳費收據使用形月表」交予
    大同鄉立托兒所、宜蘭縣大同鄉公所而行使等事實，分據證
    人即共犯丁○○○、己○○、丑○○、庚○○、寅○○、戊○○於本院審理時證述明確（見本院卷三第124、132、136
    、141、147、153頁），並有大同鄉松羅村社區托兒所89年1
    月至12月兒童出席暨經費收支月報表、90年4月至91年1月宜
    蘭縣大同鄉公所繳費收據使用形月表；大同鄉寒溪村社區托
    兒所90年10月至91年1月宜蘭縣大同鄉公所繳費收據使用形
    月表；大同鄉樂水村社區托兒所89年1月至90年2月兒童出席
    暨經費收支月報表、90年4月至91年1月宜蘭縣大同鄉公所繳
    費收據使用形月表；大同鄉英士村社區托兒所90年4至7月、
    9至12月及91年1、2月宜蘭縣大同鄉公所繳費收據使用形月
    表；大同鄉四季村社區托兒所89年1月至89年12月兒童出席
    暨經費收支月報表、90年4月至90年12月宜蘭縣大同鄉公所
    繳費收據使用形月表；大同鄉南山村社區托兒所88年12月至
    89年12月兒童出席暨經費收支月報表、90年4月至90年12月
    宜蘭縣大同鄉公所繳費收據使用形月表、繳費收據扣案可資
    佐證。被告乙○○及證人丙○○空言否認上情，核分屬事後
    卸責、迴護之詞，自不足採。
六、至於被告乙○○雖另辯稱「繳費收據及使用形月報表上尚須
    各級主管核章，並非偽造即可矇騙過關，顯然被告並無偽造
    上開文書之可能。」云云，然查繳費收據及兒童出席暨經費
    收支月報表、繳費收據使用形月表固然需要保育員及被告乙○○以外之其他大同鄉公所各層業務主管人員之核章，並非
    保育員及輔導員偽造即可矇騙過關，然被告乙○○有無與其
    他保育員共同偽造繳費收據及兒童出席暨經費收支月報表、
    繳費收據使用形月表之犯行，端視其確有無此偽造之行為，
    而不在於其偽造後能否達成其目的。更何況，被告乙○○於
    偽造完成後，如何使用以達成其目的，須視其後續之犯罪手
    法而定，並非一定無法達成其目的。本件情形，依前所舉之
    證據，已堪認定被告乙○○確實有分別與保育員丙○○、丁○○○、己○○、丑○○、庚○○、寅○○、戊○○等人偽
    造繳費收據及兒童出席暨經費收支月報表、繳費收據使用形
    月表等業務上文書之犯行，故被告乙○○前揭辯詞，無非卸
    責諉過、混淆視聽之詞，自不足採。
貳、被告丙○○部分：
    訊據被告丙○○固坦承「伊於86年至93年3月間擔任大同鄉
    立托兒所松羅分班保育員。保育員向家長收取費用後，要開
    立繳費收據，一聯交給家長，再將所收的錢及繳費收據、月
    報表交給乙○○。92年間收到蔡雨謙家長所繳交的4000元托
    育費後，伊將其中的1600元當作是蔡雨謙所繳的活動費及餐
    點費，剩下的2400元伊將之挪用當做是張裔善、何佳蓉、林
    裔森、吳乃琪所繳的餐點費，伊開了四張餐點費的收據交給
    張裔善、何佳蓉、林裔森、吳乃琪的家長。」等情（見本院
    卷一第133至135頁、本院卷六第141頁），惟矢口否認有何
    業務上登載不實文書之犯行，辯稱「91年1、2月間，乙○○
    並沒有叫我到她的宿舍，重新製作『幼童繳費收據』、『兒
    童出席暨經費收支月報表』、『繳費收據使用形月表』。另
    外我收到蔡雨謙家長所繳交的4000元托育費後，雖然將其中
    的2400元挪用當做是張裔善、何佳蓉、林裔森、吳乃琪所繳
    的餐點費，但我都是為了替小朋友設想，為了讓小朋友能繼
    續在本所讀書，我並沒有把錢挪用自己身上。我沒有業務上
    登載不實文書之犯意與犯行。」云云，然查：
一、被告丙○○於86年至93年3月間擔任大同鄉立托兒所松羅分
    班保育員。保育員向家長收取費用後，要開立繳費收據，一
    聯交給家長，再交所收的錢及繳費收據、兒童出席暨經費收
    支月報表或繳費收據使用形月表月報表交給乙○○之事實，
    業據被告丙○○坦承不諱，並有宜蘭縣大同鄉公所95年6月1
    2日大鄉托字第0950006280號函在卷可稽（見本院卷二第103
    頁）。
二、其次，證人寅○○已於本院審理時證述「91年1、2月月份某
    日上午，乙○○跟我說有一些文件要我去寫，我去到乙○○
    的宿舍，乙○○就拿一些資料給我寫，乙○○要求我把四季
    班小朋友的人數，挪到南山班去，我當時問乙○○，乙○○
    說四季班人數較多，南山班的人數比較少，要平衡一點，審
    計室比較好查帳，當時我也問乙○○，我是不是也要看南山
    班的人數也有增加，乙○○說南山班的部分會由戊○○來填
    寫增加的部分。當初是我單獨去乙○○的宿舍，我進到宿舍
    後，在客廳有看到丙○○，在廚房有看到丑○○，乙○○就
    叫我到房間寫，我有問乙○○為什麼丙○○、丑○○也在場
    ，乙○○說他們班的人數也是沒有平衡。我看到丙○○、丑
    ○○也在做更改收據的事。後來我與他們有談到為什麼要更
    改收據，我們都覺得很奇怪。丙○○、丑○○填寫的資料與
    我填寫的資料相同，我是在經過丙○○旁邊時，看到他寫的
    東西與我寫的東西一樣，因為我與丑○○都是在改寫，而且
    寫的資料又是一樣，所以我想丙○○應該也是在改寫。」等
    語綦詳（見本院卷三第147、148、195、197、212頁），核
    與證人丑○○於本院審理時證述「91年1、2月份某日，乙○○打電話給我，說審計室要來查帳，我們的帳目與人數不符
    合，我去修改資料。我去乙○○宿舍的時候，宿舍裡面有寅
    ○○、丙○○，我問寅○○是否也來更正資料，寅○○說是
    。」之情節相符（見本院卷三第136、199、207頁）。並有
    大同鄉立松羅村社區托兒所89年1月至12月兒童出席暨經費
    收支月報表、90年4月至91年1月宜蘭縣大同鄉公所繳費收據
    使用形月表扣案可資佐證。是被告丙○○與共犯乙○○於91
    年1、2月間某日，在乙○○宿舍內，以竄改繳交金額及幼童
    人數之方式，由被告丙○○於其業務上所做成89年度（詳細
    月份不明）之「幼童繳費收據」、「兒童出席暨經費收支月
    報表」、「繳費收據使用形月表」上，虛偽登載不實之幼童
    人數、繳交金額，並由乙○○將上開不實之「幼童繳費收據
    」、「兒童出席暨經費收支月報表」、「繳費收據使用形月
    表」交予大同鄉立托兒所、宜蘭縣大同鄉公所而行使之犯行
    ，堪予認定。被告丙○○及證人乙○○空言否認上情，要屬
    飾卸之詞，諉無足取。
三、再者，被告丙○○業已坦承「92年3月間收到蔡雨謙家長所
    繳交的4000元托育費後，伊將其中的1600元當作是蔡雨謙所
    繳的活動費及餐點費，剩下的2400元伊將之挪用當做是張裔
    善、何佳蓉、林裔森、吳乃琪所繳的92年3月份餐點費600元
    ，伊開了4張餐點費的收據交給張裔善、何佳蓉、林裔森、
    吳乃琪的家長。」等情不諱（見宜蘭地檢署93年度偵第52號
    卷一第60頁，本院卷一第134頁、本院卷六第141、142頁）
    ，並有張裔善、何佳蓉、林裔森、吳乃琪92年3月份餐點費6
    00元繳費收據、蔡雨謙1600元繳費收據各1張扣案可資佐證
    。是被告丙○○於其業務上所做成之「幼童繳費收據」，虛
    偽登載學童張裔善、何佳蓉、林裔森、吳乃琪之家長已繳納
    600元之餐點費，而開立不實之繳費收據，並持以行使之犯
    行，亦堪認定。
參、被告丁○○○、己○○、丑○○、庚○○、寅○○、戊○○
    部分：
    訊據被告丁○○○、己○○、丑○○、庚○○、寅○○、戊○○均矢口否認有何業務上登載不實文書之犯行，均辯稱「
    是乙○○叫我製作不實的繳費收據及兒童出席暨經費收支月
    報表、繳費收據使用形月表，乙○○是我的上級，我就依照
    她的指示來做，我不知道這樣是違法的，我沒有製作業務上
    不實文書之犯意。」云云，然查：
一、被告丁○○○業已坦承「自85年7月1日擔任大同鄉立托兒所
    寒溪分班駐班保育員到現在。保育員向家長收取托育費後，
    必須要製作繳費收據交給家長，再製作『兒童出席暨經費收
    支月報表』，再將收到的錢、繳費收據的存根、『兒童出席
    暨經費收支月報表』交給乙○○。91年1、2月間乙○○打電
    話給我，說現在有新的托育費的收據及『繳費收據使用形月
    表』，乙○○叫我到她的宿舍，寫新的托育費『繳費收據』
    、新的『繳費收據使用形月表』，重寫的部分是90年10月至
    91年1月份的資料，她說這是要用來取代原本的『幼童繳費
    收據』、『兒童出席暨經費收支月報表』，我重新製作的文
    件內容中，關於金額及兒童數量都沒有改變，新、舊文件的
    內容是一致的，只是把收費的時間有往後延，新收據的收費
    期間，比舊收據的收費期間還要晚。現在看到的90年10月至
    91年1月份的資料，都是重新填寫後的資料。到被告乙○○
    宿舍重新填寫資料時，遇見戊○○也在該處，她也是跟我一
    樣填寫新的收據及使用形月表」等情在卷（見本院卷一第91
    、92頁，本院卷三第124、125、205頁），核與證人壬○○
    證述之保育員收費、製作文書流程之情節（見本院卷二第17
    1頁）、證人戊○○證述「到被告乙○○宿舍重新填寫資料
    時，遇見丁○○○也在該處填寫資料」之情節（見本院卷三
    第153頁），均相符合。並有宜蘭縣大同鄉公所95年6月12日
    大鄉托字第0950006280號函在卷可稽（見本院卷二第103頁
    ）及大同鄉寒溪村社區托兒所90年10月至91年1月宜蘭縣大
    同鄉公所繳費收據使用形月表、幼童繳費收據扣案可資佐證
    。是被告丁○○○與共犯乙○○於91年1、2月間某日，在乙○○宿舍內，以竄改繳交時間之方式，由丁○○○於業務上
    所做成之90年10月至91年1月份「幼童繳費收據」、「繳費
    收據使用形月表」上，虛偽登載不實之繳交時間，並由乙○○將上開不實之「幼童繳費收據」、「繳費收據使用形月表
    」交予大同鄉立托兒所、宜蘭縣大同鄉公所而行使之犯行，
    堪予認定。
二、被告己○○業已坦承「於89年6月至93年3月間擔任大同鄉立
    托兒所樂水分班駐班保育員。保育員向家長收取托育費後，
    必須要製作繳費收據交給家長及乙○○，還要做一個收費的
    月報表交給乙○○，並將錢交乙○○簽收。91年1、2月間，
    乙○○打電話給我，要我到她的宿舍重寫繳費收據及名冊，
    我就到乙○○的宿舍去重寫了繳費收據及名冊。我原本寫的
    金額、人數是正確的，乙○○叫我重寫的金額、人數變少。
    」等情在卷（見本院卷一第98、99頁，本院卷三第132、133
    頁），核與證人壬○○證述之保育員收費、製作文書流程之
    情節（見本院卷二第171頁）、證人孫晉嫻證述「到被告乙○○宿舍重新填寫資料時，遇見己○○」之情節（見本院卷
    三第142頁），均相符合。並有宜蘭縣大同鄉公所95年6月12
    日大鄉托字第0950006280號函在卷可稽（見本院卷二第103
    頁）及大同鄉樂水村社區托兒所89年1月至90年2月兒童出席
    暨經費收支月報表、90年4月至91年1月宜蘭縣大同鄉公所繳
    費收據使用形月表、幼童繳費收據扣案可資佐證。是被告己○○與共犯乙○○於91年1、2月間某日，在乙○○宿舍內，
    以竄改繳交金額及幼童人數之方式，由己○○於業務上所做
    成之89年度（詳細月份不明）「幼童繳費收據」、「兒童出
    席暨經費收支月報表」、「繳費收據使用形月表」上，虛偽
    登載不實之幼童人數、繳交金額，並由乙○○將上開不實之
    「幼童繳費收據」、「兒童出席暨經費收支月報表」、「繳
    費收據使用形月表」交予大同鄉立托兒所、宜蘭縣大同鄉公
    所而行使之犯行，堪予認定。
三、被告丑○○業已坦承「於87年8月至92年8月擔任大同鄉立托
    兒所英士分班之駐班保育員。保育員向家長收費後要製作收
    據交給家長，製作當月的報表，再把收到的錢及收據、報表
    交給乙○○。91年1、2月間，乙○○打電話給我，說我們的
    收據與審計室的收據不符合，需要重新更換，叫我到鄉公重
    新寫一些收據來更換，後來到乙○○的宿舍，我就重新寫了
    90年4至7月、9至12月、91年1、2月的繳費收據及月報表，
    我重寫後的收據與月報表的人數、金額都與我原本所寫的收
    據及月報表不符，新的收據及月報表人數及金額都變少了。
    我去乙○○宿舍的時候，宿舍裡面有寅○○、丙○○，我問
    寅○○是否也來更正資料，寅○○說是。」等情在卷（見本
    院卷一第105、106頁，本院卷三第136、139、199頁），核
    與證人壬○○證述之保育員收費、製作文書流程之情節（見
    本院卷二第171頁）、證人寅○○證述「到被告乙○○宿舍
    重新填寫資料時，遇見丑○○也在該處填寫資料」之情節（
    見本院卷三第148、149、195頁），均相符合。並有宜蘭縣
    大同鄉公所95年6月12日大鄉托字第0950006280號函在卷可
    稽（見本院卷二第103頁）及大同鄉英士村社區托兒所90年4
    至7月、9至12月、91年1、2月宜蘭縣大同鄉公所繳費收據使
    用形月表、幼童繳費收據扣案可資佐證。是被告丑○○與共
    犯乙○○於91年1、2月間某日，在乙○○宿舍內，以竄改繳
    交金額及幼童人數之方式，由丑○○於業務上所做成之90年
    4至7月、9至12月、91年1、2月份「幼童繳費收據」、「繳
    費收據使用形月表」上，虛偽登載不實之幼童人數、繳交金
    額，並由乙○○將上開不實之「幼童繳費收據」、「繳費收
    據使用形月表」交予大同鄉立托兒所、宜蘭縣大同鄉公所而
    行使之，堪予認定。
四、被告庚○○業已坦承「於88年12月至93年3月間擔任大同鄉
    立托兒所四季分班保育員。保育員收費的時候，必須製作形
    月報表或繳費收據，再將錢及形月報表或繳費收據存根轉交
    給乙○○。91年1、2月間，乙○○打電話給我，叫我到鄉公
    所去處理一些資料，後來被叫到乙○○的宿舍，乙○○就拿
    出之前我給乙○○的正確收據，請我去做更改，製作新的繳
    費收據，乙○○說之前我做的都是錯誤的，報表也都不是正
    確的，現在有新的，就叫我去做更改，我就照乙○○的意思
    ，製作了新的繳費收據，重做的是89至90年8月的資料。新
    、舊的繳費收據，人數、金額不符，新的繳費收據人數、金
    額比較少。扣案的四季托兒所90年度繳費收據使用形月表都
    是事後改寫過的。」等情在卷（見本院卷一第112、113頁，
    本院卷三第141、142、145頁），核與證人壬○○證述之保
    育員收費、製作文書流程之情節（見本院卷二第171頁）、
    證人己○○證述「到被告乙○○宿舍重新填寫資料時，遇見
    庚○○」之情節（見本院卷三第132頁），均相符合。並有
    宜蘭縣大同鄉公所95年6月12日大鄉托字第0950006280號函
    在卷可稽（見本院卷二第103頁）及大同鄉四季村社區托兒
    所89年1月至89年12月兒童出席暨經費收支月報表、90年4月
    至90年8月宜蘭縣大同鄉公所繳費收據使用形月表、幼童繳
    費收據扣案可資佐證。是被告孫晉嫻與共犯乙○○於91年1
    、2月間某日，在乙○○宿舍內，以竄改繳交金額及幼童人
    數之方式，由孫晉嫻於業務上所做成之89至90年8月份「幼
    童繳費收據」、「兒童出席暨經費收支月報表」、「繳費收
    據使用形月表」上，虛偽登載不實之幼童人數、繳交金額，
    並由乙○○將上開不實之「幼童繳費收據」、「兒童出席暨
    經費收支月報表」、「繳費收據使用形月表」交予大同鄉立
    托兒所、宜蘭縣大同鄉公所而行使之犯行，堪予認定。
五、被告寅○○業已坦承「於89年7月至93年3月間擔任大同鄉立
    托兒所四季分班及南山分班的職務代理保育員。保育員向家
    長收取費用後，要開立收據交給家長，然後將錢及繳費收據
    、形月報表一起交給乙○○。91年1、2月間，乙○○打電話
    給我，說四季分班之前的繳費收據，審計室認為那不是正式
    的收據，現在已經有正式的收據，要我再重新填寫收據，我
    就到了乙○○的宿舍，重新填寫繳費收據及形月報表，我所
    重新填寫的收據及報表，關於兒童的人數有短缺，金額也有
    變少，應該是舊的收據裡面的人數及金額才是正確的。重寫
    的是四季班90年9月份到90年12月份的資料。扣案的四季托
    兒所90年9月至12月的使用形月報表及繳費收據都是事後改
    寫過的。」等情在卷（見本院卷一第119、120頁，本院卷三
    第147、148、150頁），核與證人壬○○證述之保育員收費
    、製作文書流程之情節（見本院卷二第171頁）、證人丑○○證述「到被告乙○○宿舍重新填寫資料時，遇見寅○○也
    在該處填寫資料」之情節（見本院卷三第136頁），均相符
    合。並有宜蘭縣大同鄉公所95年6月12日大鄉托字第0950006
    280號函在卷可稽（見本院卷二第103頁）及大同鄉四季村社
    區托兒所90年9月至12月宜蘭縣大同鄉公所繳費收據使用形
    月表、幼童繳費收據扣案可資佐證。是被告寅○○與共犯乙○○於91年1、2月間某日，在乙○○宿舍內，以竄改繳交金
    額及幼童人數之方式，由寅○○於業務上所做成之90年9月
    至12月份「幼童繳費收據」、「繳費收據使用形月表」上，
    虛偽登載不實之幼童人數、繳交金額，並由乙○○將上開不
    實之「幼童繳費收據」、「繳費收據使用形月表」交予大同
    鄉立托兒所、宜蘭縣大同鄉公所而行使之犯行，堪予認定。
六、被告戊○○業已坦承「於88年10月到91年7月間擔任大同鄉
    立托兒所南山分班保育員。保育員向家長收取費用後，必須
    開立收據，一份交給家長，一份連同所收的費用及月報表交
    給乙○○。91年1、2月間，乙○○打電話給我，說各班的老
    師都寫好了繳費收據及月報表，只剩我這一班還沒有寫，叫
    我趕快去寫，我就到乙○○的宿舍重新寫了繳費收據及月報
    表，重寫的部分包括88年12月到90年12月的繳費收據及月報
    表，新的繳費收據及月報表，人數及金額比較少。扣案的南
    山托兒所90年4月至12月的收據使用形月報表都是事後改寫
    過的。」等情在卷（見本院卷一第126、127頁，本院卷三第
    152、153、155頁），核與證人壬○○證述之保育員收費、
    製作文書流程之情節（見本院卷二第171頁）、證人丁○○○證述「到被告乙○○宿舍重新填寫資料時，遇見戊○○也
    在該處填寫資料」之情節（見本院卷三第124頁），均相符
    合。並有宜蘭縣大同鄉公所95年6月12日大鄉托字第0950006
    280號函在卷可稽（見本院卷二第103頁）及大同鄉南山村社
    區托兒所88年12月至89年12月兒童出席暨經費收支月報表、
    90年4月至90年12月宜蘭縣大同鄉公所繳費收據使用形月表
    、幼童繳費收據扣案可資佐證。是被告戊○○與共犯乙○○
    於91年1、2月間某日，在乙○○宿舍內，以竄改繳交金額及
    幼童人數之方式，由戊○○於業務上所做成之88年12月到90
    年12月份「幼童繳費收據」、「兒童出席暨經費收支月報表
    」、「繳費收據使用形月表」上，虛偽登載不實之幼童人數
    、繳交金額，並由乙○○將上開不實之「幼童繳費收據」、
    「兒童出席暨經費收支月報表」、「繳費收據使用形月表」
    交予大同鄉立托兒所、宜蘭縣大同鄉公所而行使之犯行，堪
    予認定。
七、至於被告丁○○○、己○○、丑○○、庚○○、寅○○、戊○○雖另辯稱「是乙○○叫我製作不實的繳費收據及報表，
    她是我們的上級，我就依照她的指示來做，我不知道這樣是
    違法的，我沒有製作不實文書之犯意。」云云，然被告丁○○○、己○○、丑○○、庚○○、寅○○、戊○○均係擔任
    托兒所保育員之成年人，均係有相當智識及社會經驗之人，
    對其等擔任保育員應依實際情況據實填載繳費收據及各項報
    表之事當知之甚詳，於明知乙○○要求製作不實內容之繳費
    收據及兒童出席暨經費收支月報表、繳費收據使用形月表，
    以取代原業務上所製作內容真實之繳費收據及兒童出席暨經
    費收支月報表、繳費收據使用形月表時，即知事後填載做成
    之上開資料與實際情形不符，均係虛偽不實之內容，其等不
    但未出面制止，反而附合乙○○之意，共同製作不實內容繳
    費收據及兒童出席暨經費收支月報表、繳費收據使用形月表
    ，被告丁○○○、己○○、丑○○、庚○○、寅○○、戊○○有製作上開業務上不實文書之犯意已甚灼然，渠等所持前
    揭辯解，無非事後卸責諉過之詞，諉無足取。
肆、論罪科刑：
一、被告乙○○部分：
（一）按95年7月1日生效施行之刑法第2條第1項規定「行為後法
      律有變更者，適用行為時之法律。但行為後之法律有利於
      行為人者，適用最有利於行為人之法律」，本件被告乙○○行為後，刑法第10條、貪污治罪條例第2條之規定均自
      95 年7月1日修正生效施行，經查：修正前貪污治罪條例
      第2條規定「依據法令從事公務之人員，犯本條例之罪者
      ，依本條例處斷；其受公務機關委託承辦公務之人，犯本
      條例之罪者，亦同」。惟修正後同條例第2條規定「公務
      員犯本條例之罪者，依本條例處斷」，即該條例關於公務
      員之定義，應適用刑法相關規定。而修正前刑法第10條第
      2項規定「稱公務員者，謂依法令從事於公務之人員」，
      嗣因為避免因具有公務員身分，未區別其從事職務之種類
      ，即課予刑事責任，而有不當擴大刑罰權之情形，對於公
      務員之範圍加以減縮，故修正後刑法同條款將公務員分為
      3種類型：為依法令服務於國家、地方自治團體所屬機
      關而具有法定職務權限者（身分公務員）；為其他依法
      令從事於公共事務，而具有法定職務權限者（授權公務員
      ）；為受國家、地方自治團體所屬機關依法委託，從事
      與委託機關權限有關之公共事務者（委託公務員）。其中
      第1種類型所謂「國家、地方自治團體所屬機關」，係指
      執行國家或地方自治團體「公權力」之行政機關及其他公
      務機關而言。至國家或地方自治團體所設置之獨立組識體
      ，除行政機關及其他公務機關以外，尚有公立學校、公立
      醫院及公營事業機構。而公立學校、公立醫院，雖為國家
      或地方自治團體所屬機關，惟並非依法行使公權力之中央
      或地方機關；次者，第2種所謂依法令從事於公共事務，
      而具有法定職務權限之人員，所謂「公共事務」，不問其
      為國家或地方之事務，惟以涉及有關公權力行使之事項為
      限。此類人員雖未服務於公務機關，原非一般觀念之公務
      員，惟依法令負有一定公共事務之處理權限，自應以涉及
      有關公權力行使之事項為限，始能令其負有特別服從義務
      。而所謂涉及有關公權力行使之事項，凡公務員代表國家
      行使權利之行為，而與國家之權力作用有關者，均屬之，
      故國家公行政之行為，除私經濟作用之私法行為外，均屬
      於公權力之範圍。末者，受國家、地方自治團體所屬機關
      依法委託，從事與委託機關權限有關之公共事務者，係指
      行政機關依法規將其權限之一部分，依行政程序法第16條
      第1項規定，委託民間團體或個人辦理。該民間團體或個
      人，因受委託而取得原先行政機關所具有之權力，在必要
      情形下，亦負有特別保護或服從義務。本件情形，就被告
      乙○○本身而言，其係宜蘭縣大同鄉公所雇員兼大同鄉立
      托兒所輔導員，負責設計各托兒所分班課程、向各分班保
      育員收取學童家長繳交之幼童托育費用及入庫繳費、核銷
      費用等業務，係依法令服務於地方自治機關而具有法定職
      務權限，為依據法令從事公務之人員，不論依修正前後之
      刑法第10條第2項、貪污治罪條例第2條之規定，被告乙○○均屬於公務員，均為適用貪污治罪條例之主體。然因被
      告乙○○尚有與共犯丙○○、丁○○○、己○○、丑○○
      、庚○○、寅○○、戊○○共犯製作不實文書之犯行，而
      共犯丙○○、丁○○○、己○○、丑○○、庚○○、寅○○、戊○○均為大同鄉立托兒所聘僱之保育員，依修正前
      之刑法第10條第2項、貪污治罪條例第2條之規定，共犯丙○○、丁○○○、己○○、丑○○、庚○○、寅○○、戊○○乃屬於公務員，則其職務上所製作之文書即為公文書
      ，被告乙○○與渠等即係共犯刑法第213條公務員登載不
      實公文書罪。反之，依修正後刑法第10條第2項、貪污治
      罪條例第2條之規定，共犯丙○○、丁○○○、己○○、
      丑○○、庚○○、寅○○、戊○○之身分僅係受聘教師，
      雖大同鄉立托兒所為公立機構，然共犯丙○○、丁○○○
      、己○○、丑○○、庚○○、寅○○、戊○○之職權並無
      行使公權力、或具有其他行使公權力之法定職務權限，渠
      等所從事者乃幼童托育之私經濟行為，自不具公務員之身
      分，則其業務上所製作之文書不得認為公文書，被告乙○○與渠等即係共犯刑法第215條之業務上登載不實文書罪
      。是比較新舊法之結果，應以新法之公務員定義規定較有
      利於被告乙○○。
（二）核被告乙○○侵占保育員所交付之幼童托育費用之所為，
      係犯貪污治罪條例第6條第1項第3款之公務員侵占職務上
      持有之非公用私有財物罪。又核被告乙○○分別與丙○○
      、丁○○○、己○○、丑○○、庚○○、寅○○、戊○○
      等各班托兒所保育員，基於犯意聯絡，由丙○○、丁○○○、己○○、丑○○、庚○○、寅○○、戊○○於其等業
      務上所做成之「幼童繳費收據」、「兒童出席暨經費收支
      月報表」、「繳費收據使用形月表」上，虛偽登載不實之
      幼童人數、繳交金額、繳交時間，並由乙○○將上開不實
      之「幼童繳費收據」、「兒童出席暨經費收支月報表」、
      「繳費收據使用形月表」交予大同鄉立托兒所、宜蘭縣大
      同鄉公所而行使，雖被告乙○○並非從事該業務之人，然
      依95年7月1日修正生效前刑法第31條第1項之規定，被告
      乙○○之所為亦應論以90年7月1日修生效前刑法第216條
      、第215條之行使業務上登載不實文書罪，公訴人認為被
      告乙○○所犯係刑法第213條之罪，於法自有未洽，惟其
      基本事實同一，本院自應予以審理，並變更起訴法條（註
      ：本件被告乙○○行為後，刑法業於95年7月1日修正生效
      施行，於新刑法施行後，應適用新刑法第2條第1項之規定
      ，為「從舊從輕」之比較，且於比較時應就罪刑有關之共
      犯、未遂犯、想像競合犯、牽連犯、連續犯、結合犯，以
      及累犯加重、自首減輕暨其他法定加減原因與加減比例等
      一切情形，本於統一性及整體性原則，綜其全部罪刑之結
      果而為比較。本案涉及法律變更之部分經附表一所示比較
      新舊刑法之結果，新刑法未較有利於被告乙○○，依新刑
      法第2條第1項前段規定，自應適用行為時即較有利於被告
      乙○○之舊刑法。）。又關於行使業務上登載不實文書罪
      部分，雖未經起訴，但與已起訴部分有裁判上一罪之關係
      ，依刑事訴訟法第267條規定「檢察官就犯罪事實一部起
      訴者，其效力及於全部。」，本院自得併予審究。被告乙○○偽造業務上不實文書後，復持以行使，其偽造之低度
      行為，應為行使之高度行為吸收，不另論罪。又被告乙○○與共犯丙○○、丁○○○、己○○、丑○○、庚○○、
      寅○○、戊○○間，就上開行使業務上登載不實文書罪犯
      行，分別有犯意聯絡及行為分擔，為共同正犯。另被告乙○○先後多次侵占幼童托育費用、多次行使業務上登載不
      實文書之犯行，均時間緊接，方法相同，分別觸犯構成要
      件相同之罪名，顯均係基於概括犯意反覆為之，分別應依
      95年7月1日修正生效前刑法第56條連續犯之規定，均論以
      一罪，並均依法加重其刑。又被告乙○○所犯上開連續公
      務員侵占職務上持有之非公用私有財物罪、連續行使業務
      上登載不實文書罪二罪間，有方法、結果之牽連關係，應
      依95年7月1日修正生效前刑法第55條牽連犯之規定，從一
      重之連續公務員侵占職務上持有之非公用私有財物罪處斷
      。
（三）爰審酌被告乙○○之素行、智識程度；犯罪之動機、目的
      、手段、身為公務人員，不知奉公守法，竟連續侵占職務
      所持有之非公財物幼兒托育費達411600元，復為掩飾犯行
      ，製作不實之業務上文書並持以行使，且犯後猶飾詞否認
      犯行，毫無悔意等一切情狀，量處如主文所示之刑及依貪
      污治罪條例第17條、95年7月1日修正生效施行前刑法第37
      條第2項之規定，宣告褫奪公權二年，以示懲儆。至於被
      告乙○○因侵占所得財物411600元，扣除其先前主動繳還
      被害人大同鄉公所233160元（見宜蘭地檢署93年度偵第52
      號卷一第31至33頁）外，尚應依貪污治罪條例第10條第1
      、2 項之規定，追繳178440元，並發還予被害人大同鄉公
      所，如全部或一部無法追繳發還時，以其財產抵償之。
二、被告丙○○部分：
（一）本件被告丙○○行為後，刑法第10條、貪污治罪條例第2
      條之規定亦自95年7月1日修正生效施行，參酌前揭一（一
      ）所述，被告丙○○乃大同鄉立托兒所聘僱之保育員，依
      修正前之刑法第10條第2項、貪污治罪條例第2條之規定，
      乃屬於公務員，則其職務上所製作之文書即為公文書，被
      告丙○○製作不實「幼童繳費收據」、「兒童出席暨經費
      收支月報表」、「繳費收據使用形月表」之所為，即係犯
      刑法第213條之公務員於職務上所掌之公文書登載不實罪
      。反之，依修正後刑法第10條第2項、貪污治罪條例第2條
      之規定，被告丙○○僅係受聘教師，雖大同鄉立托兒所為
      公立機構，然被告丙○○之職權並無行使公權力、或具有
      其他行使公權力之法定職務權限，其所從事者乃幼兒托育
      之私經濟行為，自不具公務員之身分，則其業務上所製作
      之上開文書並非公文書，其所為之偽造行為即係犯刑法第
      215條之業務上登載不實文書罪。是比較新舊法之結果，
      應以新法之公務員定義規定較有利於被告丙○○。
（二）故核被告丙○○製作不實「幼童繳費收據」、「兒童出席
      暨經費收支月報表」、「繳費收據使用形月表」，並持以
      行使交付學生家長、大同鄉立托兒所、大同鄉公所之所為
      ，即係犯95年7月1日修正生效前刑法第216條、第215條之
      行使業務上登載不實文書罪（註：本件被告丙○○行為後
      ，刑法業於95年7月1日修正生效施行，於新刑法施行後，
      應適用新刑法第2條第1項之規定，為「從舊從輕」之比較
      ，且於比較時應就罪刑有關之共犯、未遂犯、想像競合犯
      、牽連犯、連續犯、結合犯，以及累犯加重、自首減輕暨
      其他法定加減原因與加減比例等一切情形，本於統一性及
      整體性原則，綜其全部罪刑之結果而為比較。本案涉及法
      律變更之部分經附表二所示比較新舊刑法之結果，新刑法
      未較有利於被告丙○○，依新刑法第2條第1項前段規定，
      自應適用行為時即較有利於被告丙○○之舊刑法。）。公
      訴人認為就犯罪事實三部分，被告丙○○所犯係刑法第21
      3條之罪，於法自有未洽，惟其基本事實同一，本院自應
      予以審理，並變更起訴法條。又被告丙○○與未具特定身
      份之乙○○間，就上開犯罪事實三之91年1、2月間，登載
      虛偽事項於「幼童繳費收據」、「兒童出席暨經費收支月
      報表」、「繳費收據使用形月表」，並持以行使之犯行，
      有犯意聯絡及行為分擔，依95年7月1日生效施行前刑法第
      31條第1項、第28條規定，仍應論以共同正犯。被告丙○○偽造業務上不實文書後，復持以行使，其偽造之低度行
      為，應為行使之高度行為吸收，亦不另論罪。又關於被告
      丙○○行使上開犯罪事實三業務上登載不實文書罪部分，
      及犯罪事實四之行使業務上登載不實文書罪部分，雖未據
      起訴，然檢察官就犯罪事實一部起訴者，其效力及於全部
      ，本院認此部分與已起訴之犯罪事實三業務上登載不實文
      書罪間，有裁判上一罪之關係，本院自得併予審究。被告
      丙○○先後多次行使業務上登載不實文書之犯行，時間緊
      接，方法相同，觸犯構成要件相同之罪名，顯係基於概括
      犯意反覆為之，應依95年7月1日修正生效前刑法第56條連
      續犯之規定，論以一罪，並依法加重其刑。
（三）爰審酌被告丙○○之素行、智識程度；犯罪之動機、目的
      、手段、所生危害；偽造業務上不實文書並持以行使，顯
      然欠缺法治觀念，且犯後猶飾詞否認犯行，未見悔意及被
      害人所受損害等一切情狀，量處如主文所示之刑，併依95
      年7月1日修正生效施行前刑法第41條第1項前段及罰金罰
      鍰提高標準條例第2條之規定，諭知易科罰金之折算標準
      ，以示警懲。
（四）公訴意旨另以：被告丙○○於92年間侵占蔡雨謙學童家長
      繳交之托育費用3400元、林裔森學童家長繳交之托育費用
      新臺幣1400元、何佳蓉學童家長繳交之托育費用3400元、
      張裔善學童家長繳交之托育費用3400元、王志威學童家長
      繳交之托育費用2000元、古書聖學童家長繳交之托育費用
      1400元、高靜學童家長繳交之托育費用3400元、李欣研學
      童家長繳交之托育費用3900元、高敏卿學童家長繳交之托
      育費用3400元，總共侵占25700元，應認被告丙○○另牽
      連涉犯貪污治罪條例第6條第1項第3款之侵占職務上持有
      之非公用財物罪嫌云云。經查：
1、按犯罪事實應依證據認定之，無證據不得認定犯罪事實；不
   能證明被告犯罪者，應諭知無罪之判決，刑事訴訟法第154條
   第2項、第301條第1項分別定有明文。次按，依刑事訴訟法第
   161條第1項之規定，檢察官對於起訴之犯罪事實，應負提出
   證據及說服之實質舉證責任，倘其所提出之證據，不足為被
   告有罪之積極證明，或其指出證明之方法，無從說服法院以
   形成被告有罪之心證，基於無罪推定之原則，自應為有利於
   被告之認定，最高法院亦著有92年台上字第128號判例意旨可
   資參照。
2、本件公訴人認為被告丙○○涉有前揭侵占職務上持有之非公
   用財物罪嫌，無非係以被告丙○○於調查站訊問時之供述；
   繳費收據、報告、切結書、繳費收據使用情形月報表、簽呈
   、晨間檢查紀錄簿等為其論據。
3、訊據被告丙○○堅決否認涉有公訴人所指前揭侵占職務上持
   有之非公用財物之犯行，並辯稱「92年間2月至7月小朋友家
   長會有遲延繳交費用的情形，蔡雨謙學童家長繳交之4000元
   ，我先繳蔡雨謙的活動費及餐點費1600元，剩餘的2400元我
   先用在學童張裔善、林佳蓉、林裔森、吳乃琪之92年3月份餐
   點費600元上，先開立別的小朋友的收據做帳。至於林裔森、
   吳乃琦、何佳蓉、張裔善學童家長那段期間沒有繳費。王志
   威、古書聖、高靜、李欣、高敏卿、李欣研學童家長是遲交
   ，後來繳費後再補入。我都沒有將錢侵占入己，我並沒有想
   要侵占。」等語，經查：
首先，被告丙○○將蔡雨謙學童家長繳交之4000元中之2400元
  挪用到學童張裔善、林佳蓉、林裔森、吳乃琪之餐點費之事實
  ，各為被告丙○○所坦認不諱，並有張裔善、何佳蓉、林裔森
  、吳乃琪92年3月份餐點費600元之繳費收據、蔡雨謙1600元之
  繳費收據各1張扣案可資佐證，而學童林裔森、何佳蓉、張裔
  善之家長92年間2月至7月期間並未繳交托育費用之事實，亦該
  學童家長所出具之證明書3件在卷可稽（見宜蘭地檢署93年度
  偵第52號卷一第77至79頁）。顯然被告丙○○確將蔡雨謙所繳
  交之金錢繳入國庫，故被告丙○○此一作為係基於張裔善、何
  佳蓉、林裔森、吳乃琪學童家長一時無法繳納餐點費，為使上
  開學童得繼續就讀所採行之權宜辦法，其手段固有不當之處，
  然尚難因此即謂被告丙○○主觀上有為自己不法所有侵占該24
  00元之意圖。
其次，「兒童健康管理工作報告表」上所記載之兒童人數，因
  幼童隨時可能中斷托育或中間加入托育，而與實際上托育兒童
  人數並不相同之事實，已見前述，自無從僅因被告丙○○於「
  兒童健康管理工作報告表」記載之兒童人數與真實不符，即謂
  其有侵占幼童托育費之犯行。
至於公訴人所另舉扣案之晨間檢查紀錄簿係學童出席記錄、簽
  呈係被告丙○○就挪用學童蔡雨謙家長所繳部分費用至其他學
  童身上之說明、繳費收據使用情形月報表則係記載被告丙○○
  收費情形之記錄，均不足據以證明被告丙○○於收受學童家長
  所繳納之托育費用後，有將之侵占之犯行。
另公訴人提出之切結書、學童家長92年1月至6月之繳費收據雖
  係學童家長曾交付托育費用給被告丙○○之證據，然被告丙○○於收受上開金額後，均已如數繳庫之事實，有附於各該收據
  後方之特種基金收入繳款書可資佐證，故尚乏證據顯示被告有
  侵占各該月份托育費之犯行。而公訴人所舉92年7月份繳費收
  據則係學童家長於92年7月份之繳費記錄，然公訴人所查扣之
  松羅班入庫繳款書之期限僅至92年7月4日，而上開繳費收據之
  最後日期在92年7月30日，故並無證據證明被告丙○○收受92
  年7月份之托育費用後，有侵占之犯行。
4、綜上所述，公訴人所舉證據，均不足為被告丙○○此部分有
   罪之積極證明。此外，復查無其他積極證據證明被告丙○○
   確有公訴人所指侵占職務上持有之非公用財物之犯行，揆諸
   首揭說明，自應為有利於被告丙○○之認定。從而，本件就
   此部分，即屬不能證明被告丙○○犯罪，惟因公訴人認為此
   部分若成立犯罪，與前揭經論罪科刑之行使業務上登載不實
   文書罪間，有95年7月1日修正生效前刑法第55條牽連犯之裁
   判上一罪關係，爰不另為無罪之諭知。
三、被告丁○○○、己○○、丑○○、庚○○、寅○○、戊○○
    部分：
（一）被告丁○○○、己○○、丑○○、庚○○、寅○○、戊○○行為後，刑法第10條、貪污治罪條例第2條之規定亦自
      95年7月1日修正生效施行，參酌前揭一（一）所述，被告
      丁○○○、己○○、丑○○、庚○○、寅○○、戊○○乃
      大同鄉立托兒所聘僱之保育員，依修正前之刑法第10條第
      2項、貪污治罪條例第2條之規定，乃屬於公務員，則其職
      務上所製作之文書即為公文書，被告丁○○○、己○○、
      丑○○、庚○○、寅○○、戊○○製作不實「幼童繳費收
      據」、「兒童出席暨經費收支月報表」、「繳費收據使用
      形月表」之所為，即係犯刑法第213條之公務員於職務上
      所掌之公文書登載不實罪。反之，依修正後刑法第10條第
      2項、貪污治罪條例第2條之規定，被告丁○○○、己○○
      、丑○○、庚○○、寅○○、戊○○僅係受聘教師，雖大
      同鄉立托兒所為公立機構，然被告丁○○○、己○○、丑
      ○○、庚○○、寅○○、戊○○之職權並無行使公權力、
      或具有其他行使公權力之法定職務權限，渠等所從事者乃
      幼兒托育之私經濟行為，自不具公務員之身分，則渠等業
      務上所製作之上開文書即非公文書，渠等所為之偽造行為
      即係犯刑法第215條之業務上登載不實文書罪。是比較新
      舊法之結果，應以新法之公務員定義規定較有利於被告丁○○○、己○○、丑○○、庚○○、寅○○、戊○○。
（二）故核被告丁○○○、己○○、丑○○、庚○○、寅○○、
      戊○○製作不實「幼童繳費收據」、「兒童出席暨經費收
      支月報表」、「繳費收據使用形月表」並持以行使之所為
      ，即係犯95年7月1日修正生效前刑法第216條、第215條之
      行使業務上登載不實文書罪（註：本件被告丁○○○、己○○、丑○○、庚○○、寅○○、戊○○行為後，刑法業
      於95年7月1日修正生效施行，於新刑法施行後，應適用新
      刑法第2條第1項之規定，為「從舊從輕」之比較，且於比
      較時應就罪刑有關之共犯、未遂犯、想像競合犯、牽連犯
      、連續犯、結合犯，以及累犯加重、自首減輕暨其他法定
      加減原因與加減比例等一切情形，本於統一性及整體性原
      則，綜其全部罪刑之結果而為比較。本案涉及法律變更之
      部分經附表三所示比較新舊刑法之結果，新刑法未較有利
      於被告丁○○○、己○○、丑○○、庚○○、寅○○、戊○○，依新刑法第2條第1項前段規定，自應適用行為時即
      較有利於被告丁○○○、己○○、丑○○、庚○○、寅○○、戊○○之舊刑法。）。公訴人認為被告丁○○○、己○○、丑○○、庚○○、寅○○、戊○○所犯均係刑法第
      213條之罪，於法自有未洽，惟其基本事實同一，本院均
      應予以審理，並均變更起訴法條。又關於行使業務上登載
      不實文書罪部分，雖未據起訴，然檢察官就犯罪事實一部
      起訴者，效力及於全部，本院認此部分與已起訴之業務上
      登載不實文書罪間，有裁判上一罪之關係，本院自得併予
      審究。又被告丁○○○、己○○、丑○○、庚○○、寅○○、戊○○與乙○○偽造業務上登載不實文書後，復持以
      行使，偽造之低度行為為行使之高度行為所吸收，不另論
      罪。又被告丁○○○、己○○、丑○○、庚○○、寅○○
      、戊○○與未具特定身份之乙○○間，就上開犯行，分別
      有犯意聯絡及行為分擔，依95年7月1日生效施行前刑法第
      31條第1項、第28條規定，仍均分別應論以共同正犯。
（三）爰審酌被告丁○○○、己○○、丑○○、庚○○、寅○○
      、戊○○之素行、智識程度；犯罪之動機、目的、手段、
      所生危害；偽造業務上不實文書並持以行使，顯然欠缺法
      治觀念，惟犯後坦認部分犯罪事實，已見悔意及被害人所
      受損害等一切情狀，分別量處如主文所示之刑，併均依95
      年7月1日修正生效施行前刑法第41條第1項前段及罰金罰
      鍰提高標準條例第2條之規定，諭知易科罰金之折算標準
      ，以示警懲。又被告丁○○○、己○○、丑○○、庚○○
      、寅○○、戊○○前均未曾受有期徒刑以上刑之宣告，亦
      有臺灣高等法院被告前案紀錄表附卷可參，渠等因一時失
      慮致罹刑章，經此審理教訓後，當知警惕而無再犯之虞，
      故本院綜核各情，認所為刑之宣告均以暫不執行為適當，
      爰依95年7月1日修正生效前刑法第74條第1款之規定，均
      宣告緩刑二年，以啟自新。
丙、無罪部分（被告壬○○部分）：
一、公訴意旨略以：被告壬○○自87年7月起至90年9月止擔任大
    同鄉立托兒所所長、自91年3月起迄今擔任宜蘭縣大同鄉鄉
    長，為依法令從事於公務之人員。被告壬○○意圖為自己不
    法之所有，於89年至90年間，將所經手持有之大同鄉立托兒
    所幼童托育費用70200元，易持有為所有，侵占入己（經手
    簽收239000元，實際僅繳交入庫168800元）。另被告壬○○
    係宜蘭縣大同鄉立托兒所所長及宜蘭縣大同鄉鄉長，審計部
    台灣省宜蘭縣審計室曾於90年5月9日以九０審宜縣二字第22
    45號函知宜蘭縣大同鄉公所「乙○○未按規定延遲繳庫」之
    情事，且新接任之宜蘭縣大同鄉立托兒所所長子○○亦多次
    向鄉長壬○○報告乙○○涉嫌侵占幼童托育費之情形，壬○○逕予包庇而不予調查舉發，應認被告壬○○涉犯貪污治罪
    條例第6條第1項第3款之侵占職務上持有之非公用財物罪嫌
    、第13條第1項之包庇貪污罪嫌。
二、按犯罪事實應依證據認定之，無證據不得認定犯罪事實；不
    能證明被告犯罪者，應諭知無罪之判決，刑事訴訟法第154
    條第2項、第301條第1項分別定有明文。次按，依刑事訴訟
    法第161條第1項之規定，檢察官對於起訴之犯罪事實，應負
    提出證據及說服之實質舉證責任，倘其所提出之證據，不足
    為被告有罪之積極證明，或其指出證明之方法，無從說服法
    院以形成被告有罪之心證，基於無罪推定之原則，自應為有
    利於被告之認定，最高法院亦著有92年台上字第128號判例
    意旨可資參照。又貪污治罪條例第13條第1項固規定「直屬
    主管長官對於所屬人員，明知貪污有據，而予以庇護或不為
    舉發者，處一年以上七年以下有期徒刑。」，惟所稱「不予
    舉發」及「予以庇護」，前者係指直屬主管長官明知屬員貪
    污有據，消極不予舉發，後者除不予舉發外，尚有積極曲意
    包庇掩護而言。
三、本件公訴人認為被告壬○○涉有前揭侵占職務上持有之非公
    用財物罪嫌、包庇貪污罪嫌，無非係以被告壬○○之供述；
    證人即同案被告乙○○之證述；證人子○○之證詞；審計部
    台灣省宜蘭縣審計室92年5月29日審宜縣貳字第922942號函
    ；四季托兒所現職保育員庚○○、樂水托兒所現職代理保育
    員己○○英士托兒所現職代理保育員丑○○保存資料25張、
    91年宜蘭縣大同鄉立托兒所兒童出席暨經費收支月報表35張
    、宜蘭縣大同鄉公所學童團體意外傷害保險要保書6張、宜
    蘭縣大同鄉公所歲入明細表；寒溪、四季、松羅、樂水、英
    士、南山等分班保育員丁○○○、己○○、丑○○、庚○○
    、寅○○、戊○○、黃湘玲等7人說明書等為其論據。
四、訊據被告壬○○固不否認「伊自87年7月起至90年9月止擔任
    大同鄉立托兒所所長、自91年3月起迄今擔任宜蘭縣大同鄉
    鄉長，為依法令從事於公務之人員。」之事實（見本院卷一
    第73頁），惟堅決否認涉有公訴人所指前揭侵占職務上持有
    之非公用財物、包庇貪污之犯行，並辯稱「我代收的錢都有
    自行繳庫或轉交給乙○○入庫，我並沒有侵占。審計室90年
    的函及子○○的詢問，都只是針對乙○○遲延繳庫的事，並
    不是針對侵占的事，在92年5月審計室查帳之前，我根本不
    知道乙○○侵占之事，我沒有包庇不舉發乙○○侵占的犯行
    。」等語，經查：
（一）本件公訴人於起訴書中僅指稱被告壬○○於89至90年間侵
      占幼童托育費用70200元，惟並未敘明其所指稱之侵占細
      目為何，然參酌卷內調查站訊問被告壬○○之內容（見調
      查站卷第164至168頁），卷附「大同鄉立托兒所前任所長
      壬○○87年7月至90年9月經收幼兒托育費用一覽表」（見
      調查站卷第171頁）之記載，及扣案會計憑證暨文件遞送
      簿、專戶繳款書、鄉鎮庫繳款書等證物之內容，可知公訴
      人所指被告壬○○涉嫌侵占托育費用款70200元，係指下
      列五筆款項：
1、被告壬○○於89年10月21日簽收四季托兒所所繳來之63200元
   ，於89年10月24日分三筆入庫，各為34000元、27200元、100
   0元，短少1000元。
2、被告壬○○於89年11月16日簽收四季托兒所繳來之66600元，
   於89年11月21日各入庫2400元及27200元，其後於90年1月15
   日再入庫新臺幣34000元，短少3000元。
3、被告壬○○於90年5月8日簽收四季托兒所繳來之51300元，僅
   繳庫16000元，尚短少35300元。
4、被告壬○○於90年5月8日簽收英士托兒所繳來之32400元，於
   90年5月4日入庫新臺幣15000元，尚短少17400元。
5、被告壬○○於90年6月7日簽收英士托兒所繳來25500元，於90
   年7月2日入庫新臺幣12000元，短少13500元。
（二）經查：
1、就被告壬○○89年10月21日簽收四季托兒所繳來之63200元部
   分：依卷內所附收費袋、繳款書、特種基金收入繳款書、大
   同鄉立托兒所年度收費標準所示（見本院卷一第177至181頁
   、扣案證物會計憑證暨文件遞送簿第67頁，扣案證物專戶繳
   款書第63、63頁、鄉鎮庫繳款書第104頁），被告壬○○於89
   年10月21日簽收四季托兒所所繳來之63200元，其收費袋中上
   係記載：「34位×1800＝61200，1位新生教材費2000，共632
   00」。其後上開款項入帳，其中保育費部分繳交34000元，餐
   點費部分繳交27200元，另補繳新生黃俊豪之雜費1000元。故
   關於保育費、餐點費、雜費部分繳交並無問題。至於公訴人
   雖指稱此次繳交短差1000元云云，惟宜蘭縣大同鄉立托兒所
   於89年10月時之收費標準為保育費1000元、餐點費800元、教
   材費1000元、雜費1000元、平安保險1000元，此有上開大同
   鄉立托兒所年度收費標準可按，故上開收費袋上記載1位新生
   教材費2000元即有錯誤，則此部分極可能因繳交之時發現科
   目有誤而予以變更。更何況，被告壬○○所收受之63200元中
   ，既已繳交新臺幣62200元入庫，衡情被告壬○○實無對於區
   區之1000元加以侵占之必要。故此部分尚乏積極之證據足以
   證明被告壬○○確有侵占1000元之犯行。
2、就被告壬○○89年11月16日簽收四季托兒所繳來之66600元部
   分：依卷內所附之收費袋、繳款書、特種基金收入繳款書所
   示（見本院卷一第182至185頁，會計憑證暨文件遞送簿第69
   頁，即扣案證物專戶繳款書第70、71頁、鄉鎮庫繳款書第11
   3頁），可知被告壬○○於89年11月16日簽收四季托兒所所繳
   來之66600元，係89年11月份之34位學童之費用61200元，及1
   0月份3位學童之5400元。上開費用於89年11月21日入庫2400
   元，科目為：「四季托兒所補繳10月份餐點費（3名）」，同
   日另入庫27200元，科目為：「四季托兒所11月份餐點費（34
   名）」，故89年11月21日入庫之部分，僅為該次所繳交費用
   之餐點費部分，其餘部分則尚未繳交。其後於90年1月15日此
   次所收費用再入庫34000元，而該次入庫係與5月、7月、9月
   、12月之費用合併入庫，共計138000元。其次，於上開入庫
   時間89年11月21日全日、90年1月15日下午乙○○正常上班，
   有其差勤紀錄表在卷可按（見本院卷一第215、216頁），而
   90年1月15日之繳款既係將包含被告壬○○未簽收之其他5月
   、7月、9月、11月、12月之費用一併繳交入庫，顯然此一繳
   庫行為係由負責此項繳庫業務之輔導員被告乙○○所為。而
   對於上開事實，證人乙○○亦已坦認不諱（見本院卷三第162
   頁）。換言之，被告壬○○於89年11月16日簽收四季托兒所
   繳來之66600元後，應已轉交予乙○○，否則乙○○焉可能於
   90年1月15日將其中之34000元入庫。又證人乙○○復供承「
   若已近收繳期限保育員仍未繳交托育費用，我會以電話催繳
   。原則上我均會要求各保育員收齊款項後一次交給我，但偶
   有學生家長遲繳時，我才會要求保育員將收到之款項先行交
   給我。」等情不諱（見本院卷三第161頁），核與證人丑○○
   、孫晉嫻證述「托兒所向家長收費後，要在下個月十號前要
   交到鄉公所給乙○○，繳交錢的時候還需要交報表、收據。
   如果有遲交或未交，乙○○會打電話來催繳。」之情節相符
   （見本院卷三第157、159頁），則倘若被告壬○○未將於89
   年11月16日簽收四季托兒所繳來之66600元全額轉交予乙○○
   ，或將入庫資料交予乙○○，負責各分班托兒所收費、入庫
   、月報表製作呈報之乙○○豈有未向四季分班駐班保育員或
   所長被告壬○○詢問之理。依此，足徵被告壬○○簽收前開
   款項後，確將款項全部交與乙○○，乃乙○○僅於89年11月2
   1日入庫餐點費用29600元，其後再於90年1月15日入庫34000
   元，而短繳3000元，乙○○之短繳侵占行為，自不可歸責於
   被告壬○○。故此部分亦乏積極之證據足以證明被告壬○○
   確有侵占3000元之犯行。
3、就被告壬○○90年5月8日簽收四季托兒所繳來之51300元部分
   ：依卷附會計憑證暨文件遞送簿、特種基金收入繳款書之記
   載（見本院卷一第186、187頁，扣案證物會計憑證暨文件遞
   送簿第73頁、專戶繳款書第87頁），可知被告壬○○於90年5
   月8日簽收四季托兒所所繳來90年4月份之學費51300元後，業
   已於90年5月10日以「繳交四季托兒所學雜費、點心費」之名
   目繳納新臺幣54600元入庫。依此，足徵此部分被告壬○○所
   收受之款項並無短繳侵占之情事，公訴人之認定容有誤會。
4、就被告壬○○90年5月8日簽收英士托兒所繳來之32400元而言
   ：依扣案之會計憑證暨文件遞送簿（第38頁）、鄉鎮庫繳款
   書之記載（第118頁）之記載，可知被告壬○○於90年5月8日
   簽收英士托兒所所繳來之32400元，係屬90年4月份之費用，
   該筆款項事後曾於90年6月4日入庫15000元，且該次繳庫係與
   90年4月份之寒溪、松羅、四季、南山等托兒所之費用一併繳
   交。其次，於上開入庫時間90年6月4日乙○○雖有出差之紀
   錄，有其差勤紀錄表在卷可按（見本院卷一第216頁），然90
   年6月4日之繳款既係將包含被告壬○○未簽收之其他寒溪、
   松羅、四季、南山分班之費用一併繳交入庫，顯然此一繳庫
   行為係由負責此項繳庫業務之輔導員被告乙○○所為。而對
   於上開事實，證人乙○○亦已坦認不諱（見本院卷三第162頁
   ）。換言之，被告壬○○於90年5月8日簽收英士托兒所繳來
   之32400元後，應已轉交予乙○○，否則乙○○焉可能於90年
   6月4日入庫其中之15000元。又苟被告壬○○未將於90年5月8
   日簽收英士托兒所所繳來之32400元全額轉交予乙○○，或將
   入庫資料交予乙○○，負責各分班托兒所收費、入庫、月報
   表製作呈報之乙○○豈有未向英士分班駐班保育員或所長被
   告壬○○詢問之理。依此，足徵被告壬○○簽收前開款項後
   ，確將款項全部交與乙○○，乃乙○○僅於90年6月4日入庫
   15000元，而短繳17400元，乙○○之短繳侵占行為，自不可
   歸責於被告壬○○。故此部分亦乏積極之證據足以證明被告
   壬○○確有侵占17400元之犯行。
5、就被告壬○○90年6月7日簽收英士托兒所繳來25500元部分：
   依扣案之會計憑證暨文件遞送簿（第38頁）、鄉鎮庫繳款書
   之記載（第120頁）之記載，可知被告壬○○於90年6月7日簽
   收英士托兒所所繳來之25500元，係屬90年5月份之費用，事
   後該筆款項曾於90年7月2日入庫12000元，且係與90年5月份
   之寒溪、松羅、樂水、四季、南山等托兒所之費用一併繳交
   。其次，於上開入庫時間90年7月2日全日乙○○正常上班，
   有其差勤紀錄表在卷可按（見本院卷一第216頁），而90年7
   月2日之繳款既係將包含被告壬○○未簽收之其他寒溪、松羅
   、樂水、四季、南山分班之費用一併繳交入庫，顯然此一繳
   庫行為係由負責此項繳庫業務之輔導員被告乙○○所為。而
   對於上開事實，證人乙○○亦已坦認不諱（見本院卷三第162
   頁）。換言之，被告壬○○於90年6月7日簽收英士托兒所繳
   來之25500元後，應已轉交予乙○○，否則乙○○焉可能於90
   年7月2日入庫其中之12000元。又苟被告壬○○未將於90年6
   月7日簽收英士托兒所所繳來之25500元全額轉交予乙○○，
   或將入庫資料交予乙○○，負責各分班托兒所收費、入庫、
   月報表製作呈報之乙○○豈有未向英士分班駐班保育員或所
   長被告壬○○詢問之理。依此，足徵被告壬○○簽收前開款
   項後，確將款項全部交與乙○○，乃乙○○僅於90年7月2日
   入庫12000元，而短繳13500元，乙○○之短繳侵占行為，自
   不可歸責於被告壬○○。故此部分亦乏積極之證據足以證明
   被告壬○○確有侵占13500元之犯行。
（三）查審計部臺灣省宜蘭縣審計室90年5月9日90審宜縣貳字第
      2245號函，僅通知宜蘭縣大同鄉公所「乙○○未按規定延
      遲繳庫」之意旨，並非告知宜蘭縣大同鄉公所乙○○有侵
      占之行為，此有上開函文在卷可稽（見調查站卷第300、3
      01頁）。另證人子○○於本院審理時亦證稱「我剛接所長
      的時候，我在91年8月份發現乙○○遲交費用時，就有詢
      問前任所長癸○○、壬○○，他們跟我說，大同鄉的托兒
      所都是分佈在偏遠地區，家長原住民沒有固定的收入，家
      境清寒，保育員、輔導員不容易一次收取全部的費用，就
      會導致遲延入庫的情形。當時我是向壬○○詢問，並不是
      向他報告。在本案發生之前，我主觀上認為乙○○是遲交
      ，是在92年5月中旬審計室來公所查核時，才知道乙○○
      有侵占的嫌疑。」等語明確（見宜蘭地檢署93年度偵第52
      號卷一第181頁，本院卷二第129至130頁），顯然證人子
      ○○亦係針對乙○○延遲繳庫之行為詢問前任所長被告壬○○，並非認為乙○○有侵占之行為或嫌疑而告知鄉長被
      告壬○○。而宜蘭縣大同鄉為山地鄉，常見大同鄉立托兒
      所家長遲延繳費之情形，以致保育員、輔導員因而延遲繳
      款、入庫之情形層出不窮等情，業據證人子○○、癸○○
      等證述綦詳（見本院卷二第128頁、本院卷三第12頁），
      是被告壬○○於接獲審計室90年5月9日90審宜縣二字第22
      45五號函文及子○○之詢問時，認為乙○○延遲繳庫於大
      同鄉立托兒所乃屬常見之事，並未涉及不法，而未積極加
      以處理，僅交代儘速催繳即可，自難因此即謂被告壬○○
      主觀上有何包庇乙○○侵占犯行之故意，或客觀上有何曲
      意包庇不舉發乙○○侵占犯行之行為。
（四）另由審計室於92年5月份至宜蘭縣大同鄉公所查帳，發覺
      乙○○涉嫌侵占之犯行而以92年5月29日審宜縣貳字第922
      942號函之宜蘭縣大同鄉公所後，鄉長即被告壬○○隨即
      於92年6月12日交辦成立專案業務查核小組針對缺失進行
      查核，此有交辦事項單一件可證（見本院卷一第192頁）
      。其後於同年月十七日被告批准成立專案業務查核小組，
      以查核托兒所經費缺失及相關業務，此另有簽呈一件可稽
      （見本院卷一第193頁）。其後宜蘭縣大同鄉公所於內部
      即展開清查，並查出確有違失之情形，惟因仍有瓶頸，經
      承辦人簽請宜蘭縣政府政風室協查，被告壬○○乃於同年
      月二十五日批准請縣政府政風室協查，此另有簽呈一件可
      稽（見本院卷一第194頁）。宜蘭縣大同鄉公所乃於92年6
      月25日以大鄉祕字第0920006161號函請宜蘭縣政府謂：「
      查本鄉鄉立托兒所呂保育員淑芬，自88年1月至92年5月16
      日擔任行政工作期間，經費收繳不實，顯有違失情事，惟
      本所查核至今，仍諸多疑點尚待釐清，請　鈞府就違失案
      同意協查，以還原真相，請鑒核。」，此有該函可稽（見
      本院卷一第195頁）。其後審計部臺灣省宜蘭縣審計室方
      於92年7月11日，以審宜縣貳字第923801號機密函函知被
      告於抽查宜蘭縣大同鄉公所九十一年度財務收支，發現托
      兒所應收之費用有被侵占之嫌疑，此有上開函文在卷可稽
      （見本院一第198頁）。故由前開處理過程觀之，被告壬○○於托兒所之經費收支流向有不明之情形時，即在內部
      進行清查，並函請宜蘭縣政府政風室協查，且於函請宜蘭
      縣政府協查時，亦一併將「宜蘭縣大同鄉公所查核鄉立托
      兒所收費違失情形表」檢送宜蘭縣政府，且此一請求協查
      之舉動，係在審計部臺灣省宜蘭縣審計室函知被告壬○○
      關於托兒所之相關費用有被侵占嫌疑之前。從而以被告壬○○上開處理過程觀之，尚難謂被告壬○○有消極不予舉
      發，亦未有積極曲意包庇掩護之情事。
（五）至於公訴人所另舉之審計部台灣省宜蘭縣審計室92年5月2
      9日審宜縣貳字第922942號函；四季托兒所現職保育員庚○○、樂水托兒所現職代理保育員己○○英士托兒所現職
      代理保育員丑○○保存資料25張、91年宜蘭縣大同鄉立托
      兒所兒童出席暨經費收支月報表35張、宜蘭縣大同鄉公所
      學童團體意外傷害保險要保書6張、宜蘭縣大同鄉公所歲
      入明細表；寒溪、四季、松羅、樂水、英士、南山等分班
      保育員丁○○○、己○○、丑○○、庚○○、寅○○、戊○○、黃湘玲等7人說明書，均無從據以證明被告壬○○
      有侵占職務上持有之非公用財物、包庇貪污之犯行。
五、綜上所述，公訴人所舉證據，均不足為被告壬○○有罪之積
    極證明。此外，復查無其他積極證據證明被告壬○○確有公
    訴人所指侵占職務上持有之非公用財物、包庇貪污之犯行，
    揆諸首揭說明，自應為有利於被告壬○○之認定。從而，本
    件就此部分，即屬不能證明被告壬○○犯罪，依法應為無罪
    之諭知。
據上論斷，應依刑事訴訟法第299條第1項前段、第300條、第301
條第1項，現行刑法第2條第1項前段、第11條前段、第10條第2項
，貪污治罪條例第2條、貪污治罪條例第6條第1項第3款、第17條
、第10條第1項、第2項，95年7月1日修正生效前刑法第31條第1
項、第28條、第56條、第216條、第215條、第55條、第37條第2
項、第41條第1項前段，第74條第1款，罰金罰鍰提高標準條例第
1條前段，95年7月1日修正前罰金罰鍰提高標準條例第2條，現行
法規所定貨幣單位折算新臺幣條例第2條，判決如主文。
本案經檢察官吳志成到庭執行職務。
中　　華　　民　　國　　96　　年　　1　　月　　 12　　日
                  刑事第三庭審判長法  官  林惠玲
                                  法  官  郭淑珍
                                  法  官  劉家祥
以上正本證明與原本無異。
如不服本判決應於收受本判決後10日內向本院提出上訴書狀，其
未敘述上訴理由者，並得於提起上訴後10日內向本院補提理由書
狀(均須按他造當事人之人數附繕本)「切勿逕送上級法院」。
                                  書記官  邱淑秋
中　　華　　民　　國　　96　　年　　1 　　月　　16　　日
附錄本案論罪科刑法條全文：貪污治罪條例第6條、95年7月1日
修正生效前刑法第216條、第215條。
貪污治罪條例第6條
有下列行為之一者，處 5 年以上有期徒刑，得併科新臺幣 3 千
萬元以下罰金：
一  意圖得利，抑留不發職務上應發之財物者。
二  募集款項或徵用土地、財物，從中舞弊者。
三  竊取或侵占職務上持有之非公用私有器材、財物者。
四  對於主管或監督之事務，明知違背法令，直接或間接圖自己
    或其他私人不法利益，因而獲得利益者。
五  對於非主管或監督之事務，明知違背法令，利用職權機會或
    身分圖自己或其他私人不法利益，因而獲得利益者。
前項第 1 款至第 3 款之未遂犯罰之。
95年7月1日修正生效前刑法第216條
行使第 210 條至第 215 條之文書者，依偽造、變造文書或登載
不實事項或使登載不實事項之規定處斷。
95年7月1日修正生效前刑法第215條
從事業務之人，明知為不實之事項，而登載於其業務上作成之文
書，足以生損害於公眾或他人者，處 3 年以下有期徒刑、拘役
或 5 百元以下罰金。
